【裁判字號】    94,訴,1830
【裁判日期】    950427
【裁判案由】    綜合所得稅
【裁判全文】
臺北高等行政法院判決
                                     94年度訴字第01830號
                              .
原      告  甲○○
被      告  財政部臺北市國稅局
代  表  人  張盛和(局長)
訴訟代理人  乙○○
上列當事人間因綜合所得稅事件，原告不服財政部中華民國94年
2月2日台財訴字第09300423490號訴願決定，提起行政訴訟。本
院判決如下：
    主  文
原告之訴駁回。
訴訟費用由原告負擔。
    事  實
壹、事實概要：
  一原告及其配偶周文琪均係新陸開發股份有限公司（下稱新陸
    公司）之股東，其等二人就民國（下同）88年度綜合所得稅
    辦理結算申報後，被告機關核定時，為下之事實認定及補稅
    裁罰處分）：
    (一)原告及其配偶有漏報下列課稅所得額（合計1,180,531元
      ）之違章行為
      1.漏報其本人及其配偶周文琪各取自新陸公司之營利所得
        新臺幣（下同）529,970元及585,600元（共計1,115,570 元。
      2.取自保證責任基隆市第一信用合作社之營利所得1,097
        元。
      3.取自中國信託商業銀行信託部之營利所得692 元
      4.取自保證責任基隆市第一信用合作社之利息所得35,275
        元。
      5.取自中華郵政股份有限公司基隆信義郵局之利息所得2
        筆計20 ,927 元。
      6.取自彰化商業銀行股份有限公司東基隆分行之利息所得
        6,944 元。
      7.取自中國信託商業銀行信託部之利息所得26元。
    (二)因此將之併入原告當年度之課稅所得額，因此核定其綜合
      所得總額為2,705,113 元，淨額為2,106,113 元，並按其
      短漏稅額199,898 元，依法處罰鍰96,600元。
  二原告不服上開核定中有關「新陸公司之營利所得」及「罰鍰
    」部分之規制性決定，主張：「新陸公司之營利所得不屬於
    財政部84年3 月23日台財稅字第84162446號函規定之所得，
    應屬免稅範圍」等情而申請復查。
  三但復查結果未獲變更，原告提起訴願，亦遭駁回，因此提起
    本件行政訴訟。
貳、兩造聲明：
  一原告聲明（原告未於準備程序及言詞辯論期日到場，依其
    書狀所載，聲明如下）：
    求為判決撤銷原處分、復查決定及訴願決定。
  二被告聲明求為判決：
    求為判決駁回原告之訴。
參、兩造之爭點：
  一原告主張之理由（原告未於準備程序及言詞辯論期日到場，
    依其書狀所載，主張如下）：
    (一)本稅部分：
      1.首先說明：新陸公司係出售固定資產「土地」，以其溢
        價收入轉資本公積辦理增資、發行股票及減資均依公司
        法、商業會計處理準則等相關法令及財政部函釋規定辦
        理。謹將增、減資及發行股票之過程詳敘如下：
        (1)新陸公司於62年11月29日成立，63年6 月1 日購入坐
          落台北市○○區○○路五段166 、168 、180 號（違
          建門牌）土地，面積計46,180評，地目為溜（保護區
          ）供興建附設旅館，遊樂園及辦公大樓、員工宿舍等
          用途。依該公司營業登記證所載，營業項目第1 項為
          觀光遊樂園公園等開發，故上開土地於購入時依規定
          帳列固定資產－土地。
        (2)上開土地台北市政府地政處於71年1 月5 日以北市地
          四字第54715 號函公告徵收，徵收面積為36,202.945
          坪，餘9,977.055 坪仍為新陸公司所有，惟地目仍為
          溜（保護區）。
        (3)台北市政府所徵收36,202.945坪土地後開發為大湖公
          園，自留部分9,977.055 坪從71年1 月6 日公告徵收
          至86年2 月21日該公司召開董事會期間約15年，地目
          仍為溜（保護區），鑒於所持有上開土地已達23年之
          久，始終無法用來興建附設旅館之遊樂園、辦公大樓
          、員工宿舍，因資金積壓過久因此經董事會討論決定
          出售上述土地，以利資金運用，此項決議除董事會通
          過外，亦於86年3 月21日經股東會討論決議照案通過
          。
        (4)上開土地於86年5 月10日出售予財團法人慈濟基金會
          ，出售面積為9,687.80坪在出售時之地目仍為溜（保
          護區），截至目前為止該地段之地目仍為溜。
        (5)新陸公司依公司法第238 條及商業會計處理準則第25
          條規定，出售固定資產溢價收入轉為資本公積，該公
          司購買土地係預備用來興建附設旅館、遊樂園、辦公
          大樓、員工宿舍，因台北市政府71年徵收後至86年初
          未將上述土地地目「溜」（保護區）變更為「建地」
          。導致該公司無法興建，因附設旅館之遊樂園、辦公
          大樓、員工宿舍等均為固定資產，若無土地如何興建
          上述固定資產，因此土地與固定資產係合為一體，固
          定資產無興建，土地亦相對無利用價值，故上述土地
          出售後溢價收入屬固定資產溢價收入而轉列資本公積
          。同時該公司於71年土地被徵收後開始請建築師規劃
          附設旅館之遊樂園、辦公大樓、員工宿舍草圖及設計
          圖，供變更地目為「建」後立即可派上用場。
        (6)辦理增減資過程如下：87年2 月16日股東常會通過以
          資本公積（出售內湖土地交易所得）1,525,140,000
          元辦理增資，經財政部證券暨期貨管委員87年3 月9
          日（87）台財證（一）第20969 號函及經濟部87年4
          月23日經（87）商字第108813號函核准在案。嗣87年
          11月25五日股東臨時會通過辦理減資1,488,536, 600
          元按減資基準日各股東持股比例，發還現金給予各股
          東，各股東以減資基準日每千股發還現金9,600 元，
          業經財政部證券暨期貨管理委員會88 年2月5 日（88
          ）台財證（一）第17 816號函核准，另並經台北市政
          府建設局88年4 月19日建一字第88273913號核准在案
          。
        (7)上開以資本公積轉增資及發行股票均係依財政部83年
          6 月15日台財稅第831596449 號函釋意旨，經由花蓮
          企業銀行辦理簽証，並依規定在股票背面均註記「資
          本公積轉增資」等字樣。
      2.新陸公司具體事實引用會計學原理、經濟部及財政部相
        關法規命令程序辦理如下：
        第一階段：該公司購入土地時，帳上列為固定資產－土
                  地。（依據會計學原理登帳）
        第二階段：出售土地時溢價收入轉資本公積。（依公司
                  法第238 條及商業會計處理準則第25條）。
        第三階段：該公司出售土地係固定資產溢價收入免列入
                  當年度營利事業損益課稅，全數列入資本公
                  積（依財政部75年8 月7 日台財稅第752544
                  7 號函，參閱90年度版所得稅法令彙編第31
                  6 頁及經濟部84、11、08經（84）商字第84
                  222883號函）。但土地帳列投資時（非固定
                  資產）或商品，則出售土地溢價收入應列入
                  未分配盈餘並列入出售年度營利事業損益課
                  稅且不得列為資本公積（依財政部75年12月
                  8 日台財稅第751835 7號函，參閱90年度版
                  所得稅法令彙編第131 頁及經濟部84年11月
                  8 日經（84）商字第8422 2883 號函。
        第四階段：依公司法第241 條辦理資本公積轉增資，股
                  東取得之股票免予計入股東取得年度所得課
                  徵營利所得稅（依財政部83年6 月15日台財
                  稅第83 1596449號函第（1）項 規定，參閱
                  90年度版所得稅法令彙編第198 頁）。
        第五階段：辦理減資退還現金予股東，此階段非公司清
                  結算解散處分剩餘財產將全部股本轉為現金
                  退還股東。因該公司係依公司第168 條規定
                  公司尚在永續經營中之商業活動範圍內符合
                  實質上減資（將多餘資金還返股東），為配
                  合一般公認會計原則第8 條作適當之表達，
                  該公司將應相對減少之會計科目列為股東持
                  有免稅資本公積轉增資股票。為表達該公司
                  資產負債表平衡，會計帳務上採收回「庫藏
                  股」之面值法方式，此法係減資時將股票買
                  回與俟再增資發行視為二筆交易，當公司買
                  回庫藏股票時，視為股票的註銷（事實上沒
                  有）…後再增資發行時，則視為重新發行股
                  票。此階段減資係屬公司繼續經營中資金之
                  運用，而股東持有免稅資本公積轉增資股票
                  減少非盈餘分配，僅係配合會計學原理使資
                  產負債表平衡而調整之過渡科目，增資時再
                  沖轉還原，因股東持有之免稅資本公資轉增
                  資股票，享有免計入取得年度課徵營利所得
                  稅之權益尚未消失。
      3.原告與被告係爭標的為第五階段新陸公司依公司法第16
        8 條辦理減資後將現金退還股東，同時減少股東持有之
        資本公積轉增資股票應否在減資後發放現金予股東時點
        立即課徵股東分派年度營利所得。
        (1)被告主張應在減資後發放現金予股東時點應立即課徵
          股東營利事業所得稅，理由如下：
          出售土地增益增減資後發放現金予股東屬於盈餘分
            配依84年3 月22日台財稅第84161446號函規定課徵
            股東分派年度營利所得稅。該函內容為「╳╳企業
            股份有限公司「辦理清算解散」，該公司於82年度
            以土地交易增益轉列資本公積並辦理增資其無償配
            發股票，非屬股東原出資額，此部分所分派之剩餘
            則產，應全數作為股東分派年度投資收益或營利所
            得申報課徵所得稅」。
          依被告主張引用司法院大法官議決釋字420 號解釋
            認為新陸公司辦理減資以現金收回資本公積轉增資
            配發之增資股票即係將帳面上資本公積轉增資所增
            加之股份變現，發放現金給股東，實質上與營利事
            業將出售土地之盈餘分配予股東，並無不同，此時
            股東實質上已有所得依實質課稅原則，即應計入當
            年度所得課徵所得稅。
          財政部83年6 月15日台財稅第831596449 號函規定
            ，股東取得公司以資本公積轉增資配發之股票後，
            將股票再行轉讓予他人（第三人）時，得免予計入
            取得年度所得課徵所得稅，而本件新陸公司係以減
            資方式用現金收回資本公積轉增資配發股票，並非
            公司股東將增資配發之股票轉讓第三人，核與上開
            函示意旨不同，即應計入取得年度所得課徵所得稅
            。
        (2)原告主張應在新陸公司清算註銷解散處分剩餘財產之
          時點課徵股東營利所得稅理由如下：
          首先應對股東持有免稅資本公積股票何時應課徵營
            利所得？
            課徵營利所得標的為盈餘分配或分派剩餘財產。股
            票享受免稅權益消失時點應為(1)股東轉讓給第三人
            時(2)公司辦理清算解散時。也就是說股東持有之免
            稅資本公積增資股票若享有免稅權益消失時即應課
            徵股東營利所得稅。
          股東持有之免稅資本公積股票何時課徵證券交易所
            得稅或財產交易所得稅？
            課徵證券交易所得稅或財產交易所得稅標的為有價
            證券（股票）。依據證券交易條例第1 條所稱有價
            證券亦就是依法簽証之股票轉讓時應屬財產交易中
            之證券交易，課徵證券交易所得稅，但非屬證券交
            易稅條例第1 條所稱有價証券，亦就是未簽證之股
            票轉讓時應屬財產交易中之證券以外之財產交易，
            應課徵財產交易所得稅。
          股東持有之免稅資本公積轉增資股票當享有免稅權
            益喪失時，何時應同時課徵營利所得稅及二者擇一
            之（證券交易所得稅或財產交易所得稅）？
            轉讓給第三人時同時應課徵營利所得稅及二者擇一
            之「證券交易所得稅（因所得稅法第4 條之1 停徵
            所得稅）或財產交易所得稅」。
          被告主張：
            (甲)依財政部84年3 月22日台財稅第841611446 號函
              ，股東持有之免稅資本公積轉增資股票減少發放
              現金予股東屬於分派之剩餘財產，應課徵股東營
              利所得，惟查上開函文係在明釋公司結束營業辦
              理清算解散，所分派之剩餘財產，其中若有非屬
              股東原出資額分，應屬投資收益或營利所得，應
              作為分派年度股東之所得申報課徵所得稅，參據
              公司法第329 －331 條規定，分派剩餘財產，返
              還股東股本係屬清算解散之任務，惟本案新陸公
              司運用免稅資本公積辦理增、減資後，返還現金
              予股東時，仍繼續營業中並未辦理清結算，故減
              資所返還之現金非屬分派剩餘財產，甚為明灼。
            (乙)另從會計學觀點分析，股本變動係【股本＝原始
              投入股本＋增資股本（包括未分配盈餘、資本公
              積、現金等）－減資股本】，因此增、減資係股
              本變動之一環，與分派剩餘財產無涉。
            (丙)該公司依公司法規定辦理增、減資，其中減資係
              依公司法第168 條規定辦理，減資有實質上減資
              （將閒置資金返還股東）及形式上減資（公司鉅
              額虧損不返還現實之資金）兩種。新陸公司自今
              仍在正常營業狀態，嗣因經濟情勢變遷，須縮減
              營業規模而形成資金過賸，勢必減少資本而將閒
              置資金暫返還股東，僅係公司永續經營中之商業
              經濟活動，符合公司實質上減資要件，其性質明
              顯與清結算解散分派剩餘財產返還股東全數股本
              不同，至今法令尚無明文規定應課徵所得稅。故
              被告應俟新陸公司辦理清結算後分派剩餘財產（
              其股本包括原始投入股本加資本公積轉增資等）
              ，返還股本予股東時再課徵該公司各股東營利所
              得或盈餘分配，此時為課徵新陸公司各股東營利
              所得之正確時點。而非該公司仍在繼續經營中辦
              理減資返還現金（非全部原始投入股本加資本公
              積轉增資股本）予股東之時點即課徵新陸公司各
              股東營利所得，故本案原處分有課徵時點錯誤之
              情。
            (丁)又股東持有免稅資本公積轉增資股票因減資相對
              減少，並不會喪失享有免計入取得年度課徵營利
              所得稅之權益，因此暫不必課徵股東減資後分派
              現金退返股東之年度所得，正確課徵股東營利所
              得時點應依公司法第330 條規定辦理清結算時，
              將全部股本（包括增減資股本）變現金返還股東
              時再課徵該公司股東享有資本公積轉增資時免計
              入取得年度所得課徵所得稅之營利所得或盈餘分
              配。在清結算時持有免計入取得年度所得之資本
              公積轉增資股票之股東應全數課徵營利所得，為
              財政部65年1 月27日台財稅字第30522 號函及84
              年3 月22日台財稅字第841611 4 46 號函釋示在
              案。
          被告機關引用司法院大法官議決釋字第420 號解釋
            認為將帳面上資本公積轉增資配發之股票變現，發
            放現金給股東，實質上與營利事業將出售土地之盈
            餘分配予股東，並無不同，此時股東實質上已有所
            得依實質課稅原則課徵股東分派年度營利所得。依
            司法院大法官議決釋字第420 號解釋，其主要爭議
            點為應課徵營利所得稅之標的物，安排為免課徵營
            利所得稅。典型之實質課稅案例如黃任中君等三人
            案，黃君等三人將持有皇龍公司全部股份轉讓給安
            帝投資公司，俟資金全部移轉完成後，皇龍公司立
            即辦理清算解散，經稽徵機關查獲，規避稅捐理由
            為「黃君等三人以皇龍公司原應分配予股東之營利
            所得轉換為證券交易所得，也就是將應課徵股東營
            利所得之盈餘分配轉換為免課徵所得之證券交易所
            得稅」。但新陸公司股東持有之免稅資本公積轉增
            資股票，當享有免計入取得年度課徵營利所得之權
            利於喪失時即應課徵營利所得稅，亦就是原告自始
            至終均認定免稅之資本公積轉增資股票係應課徵營
            利所得之股票，非免稅股票，新陸公司辦理減資將
            現金發放予股東係依據公司法第168 條規定辦理，
            並無蓄意安排規避稅負亦未違背租稅公平之立法精
            神，同時與黃任中名等三人案完全不同，本案應與
            實質課稅原則有別。
          被告主張免稅資本公積轉增資股票轉讓予他人（第
            三人），得免予計入取得年度所得課徵所得稅，係
            違背租稅公平原則，原告主張免稅資本公積轉增股
            票，應享有免稅權益但喪失時即應課徵營利所得（
            盈餘分配）。其課徵時點：第一時點為轉讓他人（
            第三人）時。第二時點為清算解散時。而免稅資本
            公積轉增資股票轉讓予他人（第三人）被告主張僅
            課徵一種稅，即證券交易所得稅，依所得稅法第4
            條之1 停徵，免稅。原告主張應課徵二種稅賦，第
            一種為證券交易所得或財產交易所得稅（課稅標的
            為有價證券（股票）。第二種為營利所得（課稅標
            的為盈餘分配），二種稅賦應同時存在及課徵。舉
            例說明如下：
            例：某甲投資一二三公司（股票依法簽証）股份10
            萬每股票面額10元共計100 萬元，多年後一二三公
            司出售土地屬於固定資產之溢價收入，轉增資無償
            配發5 萬股每股票面10元共計50萬元，也就是某甲
            持有一二三公司原始投資股10萬股計100 萬元及免
            稅資本公積增資股5 萬股計50萬元全部出售給某某
            乙，被告機關或財政部認為此種股票已轉讓給第三
            人達到市場流通目的，某甲僅課徵第一種稅－證券
            交易所得稅，因證券交易所得稅停徵（免稅），同
            時可免課徵第二種稅－股東營利所得﹝資本公積轉
            增資股票免稅權益喪失亦就是某甲取得免稅資本公
            積轉增資股票權益已移轉給某乙﹞。
            當一二三公司清算結束營業如何依65年1 月27日台
            財稅第30533 號函課徵一二三公司某甲及某乙二位
            股東營利所得，其情況有下列三種：
            (甲)某甲及某乙均不課徵營利所得，因某甲已將免稅
              資本公積轉增資股票全數轉讓給某乙，而某乙取
              得上述股票係以票面價值購買無任何差價及增益
              。
            (乙)課徵某乙營利所得，因某乙係上述股票最後持有
              者。
            (丙)課徵某甲營利所得，因某甲係實際取得無償配發
              股票者。但某甲早已出售全部股票給某乙，權益
              已消失，如何課徵。
            論述以上三種情況如何課徵某甲及某乙營利所得稅
            ，如下：
            第一種情況：某甲及某乙均不課徵營利所得稅時，
            那一二三公司其他股東是否也可以不課徵營利所得
            稅嗎？答案為「不可能」。若某甲及某乙均不課徵
            營利所得稅，其他股東依65年1 月27日台財稅第30
            533 號函課徵營利所得，將違背被告機關一再強調
            之原則─『租稅公平原則』。
            第二種情況：課徵某乙營利所得稅，因某乙是上述
            股票最終持有者。這樣課徵亦違背租稅負擔公平原
            則，理由係某甲取得無價分配享受免計入取得年度
            課徵營利所得之免稅資本公積轉增資股票，轉讓給
            某乙，但某乙取得免稅資本公積轉增資股票係每股
            10 元 取得，計50萬元，並非無償取得，且無任何
            價差及增益，但一二三公司辦理清算解散時則要負
            擔前手（某甲）的營利所得稅，但某甲無償取得股
            票且不必課徵營利所得稅，這樣的稅負可稱為租稅
            公平嗎？目前被告機關均課徵某乙營利所得稅（以
            上課稅行為係違法）。
            第三種情況：課徵某甲營利所得稅，原告認為係最
            正確維護租稅公平之課徵方式。但在清算時點課徵
            ，幾乎不可能，因某甲早已轉讓全部股票給予某乙
            ，無法課徵，因此對某甲課徵營利所得稅之時點應
            提前在某甲將免稅資本公積轉讓增資股票給某乙時
            立即課徵某甲營利所得稅，就不會發生第一種情況
            及第二種情況違背租稅負擔公平原則之情事。就從
            上述案例分析被告機關認為股東持有免稅資本公積
            轉增資股票轉讓予他人（第三人），僅課徵證券交
            易所得稅（依所得稅法第4 條之1 免稅），不必課
            徵取得年度營利所得稅，係違背租稅負擔公平原則
            。課徵資本公積轉增資股票轉讓予他（第三人）應
            課徵二種稅：一為證券交易所得稅（免稅）或財產
            交易所得稅。第二種為股東營利所得稅。才是正確
            維護租稅公平原則。
      4.結論：
        (1)新陸公司86年間出售固定資產「土地」，以溢價收入
          辦理增、減資將現金返還予股東，均依會計學原理、
          經濟部及財政部現行法令規定辦理。該公司截至目前
          仍正常營運中，依會計學原理：股本等於原始投入股
          本加增資股本及減少股本，由此可知，增減資係在公
          司永續經營中進行，減資後將現金返還予股東，係該
          公司永續經營中之商業經濟活動範圍符合公司實質上
          減資要件，同時未轉讓給第三人仍保有資本公積轉增
          資時免計入取得年度課徵所得稅之權益，因此減資後
          相對減少股東免稅之資本公積增資股票僅係為平衡資
          產負債表而相對減少之會計科目，故減資時暫不課徵
          股東營利所得，俟免稅資本公積轉增資股票權益消失
          ，亦就清算解散時才課徵股東營利所得正確時點。被
          告機關不應認定減資後將現金返還予股東視同為盈餘
          分配或分派剩餘財產，並依84年3 月22日台財稅第84
          161446號函課徵股東分派年度營利所得稅。
        (2)司法院大法官議決釋字第420 號解釋其精神是應課徵
          營利所得稅之課徵標的蓄意安排為免課徵營利所得稅
          ，本件免稅資本公積轉增資股票享有免稅權益如喪失
          時應立即課徵營利所得稅，其課徵時點有二個時點，
          第一個時點為轉讓予他（第三人）。第二個時點為公
          司辦理清結算解散。本案股票自始至終主張係應課徵
          營利所得稅，新陸公司無刻意安排避稅，自始至終無
          免課徵營利所得稅之意圖，不違背實質課稅原則（應
          稅安排為免稅）。
        (3)被告機關主張免稅資本公積轉增資股票轉讓予他人（
          第三人），得免予計入取得年度所得課徵所得稅，由
          案例分析實際上轉讓予他人（第三人）應課徵取得年
          度營利所得，才是正確租稅公平，被告機關大大方方
          開闢規避稅賦之門又不自知，且對新陸公司辦理減資
          將現金還返予股東，同時股東持有之免稅資本公積轉
          增資股票仍享有免稅權益，認定為變相盈餘分配或分
          派剩餘財產，立即課徵取得年度營利所得稅。也就是
          如應課徵取得年度營利所得稅之股票依據財政部83年
          6 月15日台財稅第831596449 號函轉讓予他人（第三
          人），就可光明正大的免予計入取得年度課徵所得稅
          規避稅賦，但新陸公司辦理減資將資金還返股東，截
          至目前為止並無租稅法令規範，且要立即課徵新陸公
          司各股東取得年度營利所得稅，被告已違反正確租稅
          公平原則。
        綜觀上述論結現行法令規定並無明確規範運用免稅資本
        公積轉增資股票減資時將現金退還予股東是否應立即課
        徵股東營利所得稅，導致稽徵機關堅持私見擴張解釋、
        類推適用假設，使納稅義務人的租稅負擔處於不確定狀
        態，明顯違反法律保留原則。又新陸公司辦理增、減資
        將現金退還予股東，是依照行為時有效法令賦予的權利
        為之，依行政程序法第8 條：「行政行為，應以誠實信
        用之方法為之，並應保護人民正當合理之信賴」之規定
        ，其因信賴有效法律所為之增、減資等善意行為，依誠
        實信用原則，應該受到正當保護。再依行政程序法第10
        條：「行政機關行使裁量權，不得逾越法定之裁量範圍
        ，並應符合法規授權之目的。」之規定，其對於人民權
        益之侵害，應有法律保留原則之適用，同時以行為時之
        法律有明文規定為限，亦不得有創設或加重處罰的法律
        漏洞補充，例如類推假設適用、目的性擴張或視同及限
        縮。因此本案新陸公司減資將現金還返予股東，從公司
        法及會計學原理觀點係永續經營之商業經濟活動（資金
        運用），又免稅資本公積轉增資股票享有免稅權益還未
        喪失（未轉讓給予他人），故本案新陸公司各股東持有
        之免稅資本公積轉增資股票課徵時點應在新陸公司辦理
        清結算解散時。
    (二)罰鍰部分：
      原告88年度取自新陸公司出售土地溢價收入轉資本公積辦
      理增、減資所分配現金，非分派剩餘財產，自無申報課稅
      問題，已如前述，故原告未合併申報，應無故意或過失，
      依司法院釋字第275 號解釋意旨，應免予處罰，理由如下
      ：
      1.新陸公司86年度出售土地（固定資產）溢價收入列為資
        本公積再運用資本公積轉增資後再減資將現金返還股東
        ，所有程序均依會計學原理、公司法規定及財政部、經
        濟部現行法規命令辦理，如課徵股東營利所得稅課徵時
        點不應該在公司減資時，因該公司減資後仍永續經營，
        截至目前仍正常營運中，而應該在公司清結算分派剩餘
        財產將全部股本變為現金返還股東時，才可課徵股東營
        利所得稅，因此被告機關不應課徵原告88年度綜合所得
        稅，相對不該處罰緩。
      2.原告係新陸公司股東，並非其董、監事，未參與公司決
        策，確實不知新陸公司決策之流程及運作動機，又新陸
        公司增、減資之方式，形式上核與公司法相關規定內容
        相符，又新陸公司辦減資將資金還返股東，相對減少股
        東持有之免稅資本公積轉增資股票仍享有免稅權益，並
        非轉讓予他人（第三人），並非盈餘分配或分派剩餘財
        產，僅係公司與股東間資金運用，毋庸併入當年度所得
        申報所得稅，原告自難就該所得未於當年度合併申報，
        有何應注意，能注意而未注意之過失存在。無故意不申
        報，不應處罰（有高雄高等行政法院90年度訴字第1909
        號判決可資參照。）（附件6)
    (三)綜合上述論結，檢附有關資本公積辦理增減資核課所得說
      明對照表（附件1）黃 任中君等三人台北高等行政法院判
      決文影本（附件2）及 洪清和先生編著甲級高級會計學「
      庫藏股」章節影本（附件3）。 本案被告機關引用台北市
      國稅局中南稽徵所主張84年3 月24日台財稅字第84161144
      6 號函規定有關公司清結算分派剩餘財產之解釋認定應予
      課徵營利所得稅，因此本案課稅時點應在新陸公司清算解
      散時課徵，依行政程序第10條規定有法令即應依法行政不
      得有法令適用錯誤及假設、創意、類推加重、視同擴張或
      限縮等違法行政及逾越法令之行為、違反法律保留及誠實
      信用原則與課徵時點錯誤之情形，爰敘情如前，敬請本院
      准予撤銷被告機關原處分及處罰，以維民益。
  二被告主張之理由：
    (一)本稅部分：
      1.按「凡有中華民國來源所得之個人，應就其中華民國來
        源之所得，依本法規定，課徵綜合所得稅。」、「個人
        之綜合所得總額，以其全年左列各類所得合併計算之：
        第一類：營利所得：公司股東所分配之股利總額……」
        、「納稅義務人之配偶，及合於第17條規定得申報減除
        扶養親屬免稅額之受扶養親屬，有前條各類所得者，應
        由納稅義務人合併報繳。」及「納稅義務人應於每年2
        月20日起至3 月底止，填具結算申報書，向該管稽徵機
        關，申報其上一年度內構成綜合所得總額或營利事業收
        入總額之項目及數額，以及有關減免、扣除之事實，並
        應依其全年應納稅額減除暫繳稅額、尚未抵繳之扣繳稅
        額及可扣抵稅額，計算其應納之結算稅額，於申報前自
        行繳納。……」分別為行為時所得稅法第2 條第1 項、
        第14條第1 項第1 類、第15 條 第1 項及第71條第1 項
        所明定。次按「涉及租稅事項之法律，其解釋應本於租
        稅法律主義之精神，依各該法律之立法精神及立法目的
        ，衡酌經濟之意義及實質課稅之公平原則為之。」復為
        司法院大法官會議釋字第420 號解釋在案。再按「營利
        事業出售土地之交易所得，依所得稅法第4 條第16款規
        定，免納所得稅，惟該項盈餘分配於股東時，依同法第
        14條第1 項第1 類規定，屬營利所得，應由股東合併各
        類所得申報繳納綜合所得稅。」及「００企業股份有限
        公司辦理清算，該公司於82年度以土地交易增益轉列資
        本公積並辦理增資其無償配發股份金額，非屬股東原出
        資額，此部分所分派之剩餘財產，應全數作為股東分派
        年度之投資收益或營利所得申報課徵所得稅……。」復
        為財政部75年12月8 日台財稅第7518357 號函及84年3
        月22 日 台財稅第841611446 號函【請參照財政部編印
        90年度所得稅法令彙編第131 及134 頁第26及32則】所
        明釋。
      2.本件經被告初查原告及其配偶周文琪君等2 人均為新陸
        公司之股東，經財政部台灣省北區國稅局（以下簡稱北
        區國稅局）查得新陸公司86年間出售土地，帳列出售資
        產增益1,646,791,946 元並轉列為資本公積，再於87年
        3 月26日辦理資本公積轉增資1,525,140,000 元，復於
        88 年3月8 日辦理減資1,488,536,600 元，以現金收回
        原增資所分配股票，係藉由增資、減資之過程，將出售
        土地之增益分配與股東；原核定乃依首揭規定，按新陸
        公司88年度以現金收回減資股票金額，歸課各股東當年
        度營利所得，其中原告及其配偶周文琪君分別取得現金
        分配之營利所得各為529,970 元及585,600 元，計1,11
        5,570 元，乃併同其他漏報之營利及利息所得計64,961
        元，核定原告當年度綜合所得總額為2,705,113 元，淨
        額為2,106,113 元。
      3.原告訴稱新陸公司之營利所得不屬於財政部84年3 月22
        日台財稅字第84162446號函規定之所得，應屬免稅範圍
        ，請撤銷本稅及罰鍰等情。經查：
        (1)北區國稅局於90年8 月23日以北區國稅二第90035303
          號函請新陸公司提示86 年 度出售坐落臺北市內湖區
          ○○段壹小段133 、144 、145 地號3 筆土地之買賣
          合約書及86至89年度資產負債表、損益表、股東名冊
          、股權轉讓通報表、投資變動明細表等供查；並查得
          該公司於87及88年間利用資本公積轉增資及減資，於
          減資時以現金收回資本公積轉增資配發之股票，等同
          收回是項轉增資配股，因收回之股票不再轉讓，則此
          舉以現金收回資本公積轉增資配發股票作為，與將出
          售土地增益分配與各股東行為實無二致，而原告及其
          配偶周文琪君各取得現金分配之營利所得529, 970元
          及585,600 元，計1,115,570 元，併課原告及其配偶
          周文琪君等2 人取得年度之綜合所得稅，應無疑義。
        (2)按「公司非依資本減少之規定，不得銷除其股份；除
          本法規定外，應依股東所持股份比例減少之。」，公
          司法第168 條第1 項定有明文，足認公司辦理減資，
          乃為股份之銷除，並不具備交易性質，其非股票之轉
          讓甚明；易言之，公司減資乃係註銷股票，其股份所
          表彰之股東權絕對消滅，此與股票轉讓第三人時，股
          票仍屬存續之態樣顯然不同，則新陸公司於87及88年
          間利用資本公積轉增資後再辦理減資，於減資時以等
          同現金收回資本公積轉增資配發之股票，且收回之股
          票不再轉讓，依其實質經濟內涵，新陸公司顯係利用
          現金收回資本公積轉增資配發股票，將其出售土地增
          益之盈餘分配與各股東。而行為時公司法第238 條規
          定「處分資產溢價」應累積為資本公積，依同法第23
          9 條及241 條規定資本公積除填補公司虧損及撥充股
          本外，不得使用，其目的乃在避免公司不當發放現金
          股利損害債權人之權益；而新陸公司未將該資本公積
          保留於股本，卻藉資本公積轉增資及減資之過程，以
          現金收回資本公積轉增資配發股票行為，將出售資產
          增益之資本公積全數分配與各股東，此亦與公司法第
          168-1 條關於公司為彌補虧損，於會計年度終了前，
          有減少資本及增加資本之必要者之規定情形不同，亦
          無適用之餘地。
        (3)又按證券交易所得免稅之立法目的，係鼓勵資本市場
          之擴大，訴願人及其配偶周文琪君等2 人因新陸開發
          公司減資而從資本市場抽回之資金，並未由其他代替
          性之資金所取代，有違「證券交易所得免稅」之規範
          目的，而原告及其配偶周文琪君等2人 以新陸公司股
          東之身分，依照持股比例，取得公司利用原有資本以
          外之處分資產溢價收入所累積之資本公積轉增資配發
          股票，於減資時亦依照持股比例以等同之現金收回股
          票，則股東自公司獲致之收入，符合股東原始投資之
          營利動機，其所得性質核屬所得稅法第14條第1 項第
          一類營利所得；原告及其配偶周文琪君等2 人所投資
          之新陸公司，其設立經營之主要目的為開發系爭土地
          ，系爭土地亦為該公司之全部或主要部分之營業或財
          產，則系爭土地之出售已然符合公司法第71條第1 項
          第2 款公司所營事業已成就或不能成就之解散事由，
          且已無繼續營業之事實，原告即無由主張新陸公司仍
          在持續營業中，而遲未辦理解散登記及決清算申報。
          況且本件依首揭司法院大法官會議釋字第420 號解釋
          之「實質課稅原則」，新陸公司係假藉資本公積轉增
          資及減資之過程，以現金收回資本公積轉增資配發股
          票，將出售資產增益分配予各股東，以規避巨額營利
          所得之目的，將公司巨額出售土地資金，行增資旋後
          減資之形式規劃動作，以現金收回資本公積轉增資配
          發股票之行為，從外觀上看來雖為2個 法律行為，惟
          實屬為免於股東受取所分派公司財產（營利所得）而
          應稅之同一事實，即規避股東原應負擔之稅負，此一
          故意以不正當方法逃漏稅之虛偽安排，有違經驗法則
          ，為求租稅公平，自亦應以其實質上經濟事實關係及
          所產生之實質經濟利益為準，就已具備課稅構成要件
          之實質經濟行為來加以課稅，參照改制前行政法院81
          年度判字第2124號判決意旨：「租稅法所重視者，應
          為足以表徵納稅能力之經濟事實，而非其外觀之法律
          行為，故在解釋適用稅法時，所應根據者為經濟事實
          ，不僅止於形式上之公平，應就實質上經濟利益之享
          有者予以課稅，始符實質課稅及公平課稅之原則。」
          及82年度判字第2410號判決意旨：「有關課徵租稅構
          成要件事實之判斷及認定，應以其實質上經濟事實關
          係及所產生之實質經濟利益為準，而非以形式外觀為
          準，否則勢將造成鼓勵投機或規避稅法之適用，無以
          實現租稅公平之基本理念及要求。」自明。又新陸公
          司自出售系爭土地以後即無營業收入，此有該公司86
          至89年度營利事業所得稅結算申報損益表附卷可稽，
          則新陸公司既已停止營業活動，理應儘速向主管機關
          辦理註銷登記，並向稽徵機關辦理決清算申報；惟前
          述出售土地增益分配與各股東之作為屬分配營利所得
          ，應由股東合併各類所得申報繳納綜合所得稅，而新
          陸公司為有效協助各股東規避各股東綜合所得稅，自
          行「反面」解釋首揭財政部84年3 月22日台財稅第84
          1611446 號函釋規定，而以拖延辦理註銷登記方式，
          規避稽徵機關於核課期間內之正確歸課各該股東之營
          利所得，即使新陸公司形式上未辦理清算，然實質上
          已結束營業，縱使該公司仍有零星資產未了結，仍可
          於清算期間清算完結，至其未分配盈餘數仍遠大於資
          本額，並無侵蝕資本之虞；況且，該函釋規定係就所
          指公司曾以土地交易增益轉列資本公積並辦理增資之
          無償配股金額，應於清算時就該部分非屬股東原出資
          額之剩餘財產分派，應全數作為股東分派年度之投資
          收益或營利所得申報課徵所得稅；其解釋意旨與本件
          新陸公司以土地交易增益轉列資本公積並辦理增資後
          ，再以分配現金減資收回原增資配發股票方式，而形
          同將新陸公司以土地交易增益分配與各股東相同，均
          係將土地交易增益實質分配與各股東之年度為課徵時
          點，故本件依首揭財政部75年12月8 日台財稅第7518
          357 號函釋規定，新陸公司出售土地之交易所得，雖
          依所得稅法第4 條第16款規定，免納所得稅，惟該項
          盈餘分配於股東時，依同法第14條第1 項第1 類規定
          ，屬營利所得，應由股東合併各類所得申報繳納綜合
          所得稅，甚為明確。
        (4)從而，原核定依「實質課稅原則」，將新陸公司出售
          土地之增益，藉由增資及減資之過程，即依照各股東
          持股比例，取得公司以資本公積轉增資配發股票，於
          減資時亦比照持股比例收回股票，並分配現金與股東
          ，協助各股東規避88年度綜合所得稅之事實；據以核
          定原告及其配偶周文琪君等2 人取得新陸公司所分配
          之現金股利529,970 元及585, 600元，計1,115,570
          元為營利所得，併課原告當年度綜合所得稅，揆諸首
          揭規定，並無不當，復查及訴願決定予以維持，尚無
          違誤。
    (二)罰鍰部分：
      1.按「納稅義務人已依本法規定辦理結算申報，但對依本
        法規定應申報課稅之所得額有漏報或短報情事者，處以
        所漏稅額2 倍以下之罰鍰。」為行為時所得稅法第110
        條第1 項所明定。次按「納稅義務人自動向稅捐稽徵機
        關補報並補繳所漏稅款者，凡屬未經檢舉、未經稽徵機
        關或財政部指定之調查人員進行調查之案件，左列之處
        罰一律免除……」為稅捐稽徵法第48條之1 所明定。再
        按「核釋綜合所得稅調查基準日之認定原則。說明：二
        、綜合所得稅納稅義務人如短漏報所得或未依法辦理結
        算申報已達裁罰標準之漏稅案件，除列選案件外，應以
        寄發處分書日（發文日）為調查基準日。惟若於寄發處
        分書前經稽徵機關進行函查、調卷、調閱相關資料或其
        他調查作為者，稽徵機關應詳予紀錄以資查考，並以最
        先作為之日為調查基準日。」為財政部82年11月3 日台
        財稅第821501458 號函【請參閱財政部編印92年版稅捐
        稽徵法令彙編第232 頁第21則】所明釋。另按「依所得
        稅法第110 條規定應處罰鍰案件，綜合所得稅納稅義務
        人未申報或短漏報所得額，經調查發現有依規定應課稅
        之所得額在新臺幣25萬元以下或其所漏稅額在新臺幣1
        萬5 千元以下，且無下列情事之一者，免予處罰……」
        復為稅務違章案件減免處罰標準第3 條第2 項所規定。
        又按「人民違反法律上之義務而應受行政罰之行為，法
        律無特別規定時，雖不以出於故意為必要，仍須以過失
        為其責任條件。」司法院大法官會議著有釋字第275 號
        解釋可稽。
      2.本件原告88年度短漏報本人及其配偶周文琪君當年度各
        取得新陸公司出售土地增益分配款之營利所得529,970
        元及585,600 元，計1,115,570 元與其他漏報之營利及
        利息所得計64,961元合計1,180,531 元，短漏稅額199,
        898 元，原處分乃按漏稅額處罰鍰96,600元【計算式：
        199,898 ×（64,961×0.2 ＋1,115,570 ×0.5）/1,18
        0,531=96,600，計至百元止】。
      3.原告對新陸公司之營利所得及罰鍰處分不服，主張新陸
        公司之營利所得不屬於財政部84年3 月22日台財稅字第
        84162446號函規定之所得，應屬免稅範圍，請撤銷罰鍰
        處分等情。經查：
        (1)本件新陸公司及股東故意違反租稅法之立法意旨，濫
          用法律上之形式或法律行為，蓄意製造外觀上或形式
          上存在之法律關係或法律狀態，使之不具備課稅構成
          要件，以減輕或免除其應納之租稅，該增資及減資之
          行為，係故意以不正當方法逃漏稅之虛偽安排，已如
          前述，計漏報所得為1,115,570 元，則原告對所得稅
          法規定應申報課稅之所得額有漏報或短報情事，已違
          反首揭規定，核其違章情事，足堪認定；雖原告於92
          年5 月28日向戶籍所在地之被告所屬大安分局辦理補
          申報系爭營利所得，並自行繳納稅款197,428 元，惟
          係於北區國稅局90年8 月23日進行函查日後所為，不
          符合首揭稅捐稽徵法第48條之1 「查獲前」自動補報
          補繳免罰規定。
        (2)另新陸公司於87年2 月16日股東常會議事錄及87年11
          月25日股東臨時會議事錄記載，為配合增資及減資之
          會議議決事項，須依公司法規定修改章程，惟依行為
          時公司法第172 條第4 項規定，變更章程之事項應在
          召集事由中列舉，不得以臨時動議提出，另依同法第
          183 條規定股東會之議決事項，應作成議事錄，於會
          後15日內，將議事錄分發各股東，則原告及其配偶周
          文琪君均為新陸公司股東並獲配減資之現金，主張不
          知新陸公司之決策，顯有未合。
        (3)又原告及其配偶周文琪君等2 人於88年度取得減資現
          金時，財政部69年台財稅字第33694 號函釋已未列入
          87 年 版所得稅法令彙編中，原告尚且可得而知該函
          釋之內容，主張其未注意該函釋已不適用等情，核無
          足採。是原告及其配偶周文琪君等2 人既有取得系爭
          營利所得之事實，而原告卻漏未申報，亦未於稽徵機
          關查獲前自動補報，其應注意、能注意而未注意，縱
          非故意，仍難卸免其過失漏報之責任，參諸首揭司法
          院大法官會議釋字第275 號解釋，原告自應受罰。
      4.審其違章情節，亦無首揭「稅務違章案件減免處罰標準
        」免罰規定之適用。從而，原處分按其所按其所漏稅額
        199, 898元，依漏報所得分別處0.2 倍及0.5 倍之罰鍰
        96,600元，揆諸首揭規定，並無不合，復查及訴願決定
        予以維持，亦無違誤。據上論述，本件原處分、訴願決
        定均無違誤。
    理  由
壹、程序方面：
    本件原告受合法通知無正當理由而未於言詞辯論期日到場，
    核無民事訴訟法第386條各款所列情形，爰依行政訴訟法第
    218條準用民事訴訟法第385條、第386條之規定，由被告聲
    請而為一造辯論判決。
貳、兩造爭執之要點：
  一本案原告及其之配偶於88年間有取自新陸公司以出售土地之
    資本公積增資後再行減資而發給之現金共計1,115,570 元。
  二被告機關將上開金額列為營利所得，併入原告當年度之課稅
    所得總額內，而將上開金額計入原告當年度之漏報所得中，
    作為對原告為補稅及裁罰處分之事實基礎。原告因此爭執稱
    ：
    (一)上開所得應在新陸公司清算註銷解散處分剩餘財產之時點
      課徵股東營利所得稅。
    (二)就算假設上開補稅處分合法，但被告機關也不能對原告課
      以漏稅罰，因為原告對上開客觀之漏稅違章行為，主觀上
      並無過失可言，且已自動補繳稅款。
    (三)再退一步言之，就算上開補稅處分合法，且原告對上開客
      觀之漏稅違章行為，主觀上也有過失。可是在決定課罰金
      額時，被告機關處以漏稅額0.5倍之罰鍰，亦嫌過重。
  三是以本案之爭點如下：
    (一)本稅部分：
      1.上開由原告及其配偶取得之1,115,570元現金，在稅法
        上應如何定性之﹖
      2.所得實現之時點應如何決定﹖
    (二)罰鍰部分：
      本件原告對上開「89年間申報88年度之個人綜合所得稅時
      ，漏未申報88年度1,115,570 元之營利所得，以致客觀上
      發生漏稅結果」之不作為，主觀上有無過失可言，而應負
      擔所得稅法第110條第1項之漏稅罰責任。
參、本稅爭點部分，本院之判斷：
  一上開1,115,570 元之所得非屬「證券交易所得」，不得免稅
    ，其理由如下：
    (一)上開所得能否被歸類為「證券交易所得」，從法律適用之
      觀點言之，乃是「具體事實」涵攝於「抽象法律」之判斷
      問題。是在「事實」透過「證據調查」已得確定後，針對
      該項「事實」之特徵，運用解釋法律所應遵守的解釋準則
      ，判斷該項事實能否符合特定「法律」之抽象「（單一）
      概念」或「（複合）構成要件」。因此本院必須檢討原告
      配偶取得上開所得之原因事實，以判斷該等原因事實是否
      符合所得稅法第4條之1所指「證券交易」之法律概念。
    (二)而「證券交易」此一法律概念，其內涵則有待於解釋：
      1.按從法律概念之位階性言之，「證券交易所得」原則上
        是「財產交易所得」之下位概念（但在某些情況下也有
        成立「一時貿易所得」之可能性）。
      2.而「財產交易所得」之性質，依所得稅法第14條第1項
        第7類之規定，是以財產之原始取得成本與事後變價間
        之價差來計算，則在所得取得的原因事實上，顯然強調
        財產與金錢（或其他財物）間有「對立性交換」之「交
        易」特質，而且在財產交易以後，對新的繼受人而言，
        該筆財產仍然存在著繼續交換或繼續使用之價值（一時
        貿易所得亦然）。
      3.「證券交易所得」既為「財產交易所得」之一種，只不
        過政府基於鼓勵證券交易，間接擴大資本市場之目的，
        而給予免稅之優惠而已。則其在法律概念的解釋上，亦
        應具有相同之內涵，即強調對立性之財產交換，且經過
        交換之財產仍須能繼續存在，且仍然具有事實上之使用
        功能與市場上之交換功能。
    (三)若依以上對「證券交易所得」法律概念之解釋，足知本件
      原告之所得，完全不符合以上之定義，理由如下：
      1.新陸公司是以減資之手段，收回公司之股票，再將公司
        之資金分配給股東，分配之金額多寡則是按股東權益之
        固定比例行之，這其中並沒有「二個行為主體，各自基
        於自己之經濟上需求，在彼此間，進行一個對立性的財
        產交換行為」存在，實不符合「交換」之定義。
      2.其次新陸公司減資後收回之股票即行註銷，未曾再投入
        資本募集市場中，如果將股票比為財產，則新陸公司取
        得股票之目的，是要永遠消滅股票之交易流通價值，這
        也與交易的本質不符。
      3.何況從證券交易所得免稅之立法目的，乃是鼓勵資本市
        場之擴大，原告因新陸公司減資而從資本市場抽回之資
        金，並未由其他代替性之資金所取代，如解為享有免稅
        之待遇，有違「證券交易所得免稅」之規範目的。
  二至於原告系爭收入在性質上是否為所得稅法第14條第1項第1
    類之「營利所得」一節，本院則認為：
    (一)上開收入既非免稅之「證券交易所得」，即應列入課徵所
      得稅之所得稅基範圍內。
    (二)其次，本件原告系爭所得歸屬於「營利所得」亦屬於法有
      據，理由如下：
      1.在這裏認定上開所得不是「營利所得」之主要的論點不
        外是：
        (1)本筆收入是新陸公司以出售公司土地之增益辦理增資
          再辦理減資後，分配給原告。
        (2)而新陸公司出售公司土地之收益，應屬公司法第238
          條所規定之資本公積，而資本公積本為公司股東之固
          有權益，故在以資本公積增資發給股票時，不能算是
          股東之所得。
        (3)至於減資時，則是公司減縮規模而將公司過剩之資本
          返還給股東，所以也不能算是盈餘之分派。
      2.但以上之論點，完全錯誤，理由如下：
        (1)不論是以資本公積增資而發給股東新股票，或者是以
          資本公積增資後再行減資收回股票而發給股東現金，
          此時股東均會因此取得之新股票（增資之情形）或現
          金（減資之情形）。
        (2)此時真正之問題，應該出在「股東取得之新股票或現
          金，到底應否算入股東之所得內」﹖而算入所得以後
          ，就當然應該歸屬為營利所得，而且此時有關所得種
          類之歸屬，反而是比較次要的問題。
        (3)上述問題的判斷，其正確標準，應該是由增資所憑資
          本公積之性質來做決定：
          假如是以行為時公司法第238條第1款之「超過票面
            金額發行股票所得之溢額」來增資配發股票或增資
            後再減資而發給現金，此時由於以上之新股票或現
            金，都是股東原有資產之重新確認或取回，都不能
            算入股東之所得內（因為都不是新創造的財富，僅
            是原有財富形態之轉變而已）。只有發給之新股票
            又重新在市場出賣，而取得價差時，才重新發生「
            證券交易所得」而已。
          但如果增資之資本公積來自「處分資產之溢價收入
            」或「受領贈與之所得」，則不論是配發之新股票
            或減資後發給之現金，當然都應算是股東之新所得
            ，這個道理很簡單，因為這裏的財富都已經實現，
            而且是獨立於原有資本之外所新產生的，不是舊有
            財富的延續。而且因為這些財富都是公司創造後分
            配給股東的，符合股東原始之投資營利動機，它當
            然應該是營利所得。
        (4)而主管機關之所以會把「處分資產之溢價收入」當成
          「資本公積」，主要的原因即是因為行為時公司法第
          238條之規定所致，但是嚴格言之，上開行為時公司
          法第238條第1款之規定內容實有混淆之處，因為依「
          相約成俗」之文字意涵認知，所謂的「資本公積」應
          該限於「出資時已投入之資本」，而不及於「出資時
          點以後再發生之新收入」，故現行公司法已將第238
          條整個予以刪除，其道理即在於此。
        (5)本案中由於新陸公司上開所謂「資本公積」之來源是
          出售土地之溢價，因為土地交易所得目前法制採取「
          分離課稅」之設計，所以繳完土地增值稅之餘額即可
          全部充作所謂之「資本公積」，但是如果假設新陸公
          司之所謂「資本公積」來源是出售建物之溢價時，則
          該等溢價還要併入該公司當年度之財產交易所得中，
          並課徵營利事業所得稅，剩下之餘額才能算是所謂的
          「資本公積」，如此一來，更可突顯此等所謂「資本
          公積」之盈餘性格，將來流入股東手中，其盈餘性質
          始終存在，並沒有改變。
        (6)原告以上論點，乃是就主管機關前後矛盾之法律意見
          ，片面採取其中對其有利之部分，再加以拼湊，以致
          產生以下之盲點：「其一方面全面否認資本公積增資
          所配發之新股票屬於股東之所得；另一方面又主張增
          資而後減資所配發之現金屬於股東之所得（只不過屬
          免稅之證券交易所得）」，如果說資本公積增資所配
          發之新股票，性質上完全等同於公司之舊資本，股東
          權益未曾增加，那為何減資時資本之取回又被視為股
          東之新所得﹖以上二者間豈不是自相矛盾﹖
  三而所得實現時點之判斷，到底是否應以「配發股票時」為準
    ，還是要以「減資發放現金時」為準，在立法論上本有討論
    的空間（抽象言之，此處所要討論的是，何等客體才可認定
    為有所得稅法所定義之「收入」），既然目前司法實務上一
    向認為所得實現之時點為「減資發放現金時」，本院必須予
    以尊重，故仍認定本案原告上開所得之實現時點為88年度現
    金收回增資股票時。
    (一)但在此必須提醒稅捐主管機關，過去就一般營利事業發放
      「股利股票」予股東時（即營利事業賺得之盈餘仍然保留
      在營利事業內，未以現金發放予股東，而以盈餘配股之方
      式配發股票予股東時），主管機關一向認為：
      1.「所得實現之時點為配發股票之時」。
      2.「所得之數額則為股票面額」。
      為何在增減資之情形卻要等到現金發放之時點才算是所得
      實現之時點，這二者有何不同以致要採取不同之標準，其
      實應該有更好的說理才對，以免被人民質疑「為何事務本
      質相同之事件卻採取不同之標準」。這是稅捐稽徵機關應
      該努力的方向。
    (二)原告在本案中亦因此主張，如果其有所得，應該在增資之
      時點（即87年度），而要求撤銷88年度之核課處分。而本
      院在此必須指明，有關類似本案之「增減資」案件，其所
      得實現時點之判斷，在學理上的確有討論之空間。但是最
      高行政法院向來之法律見解，一向以減資發還現金時當成
      所得實現之時點，由於稅捐案件具有大量性，必須有通案
      處理之標準，只要最高審法院已表明其法律見解，所有下
      級審法院均應一體遵守。
  四至於原告引用庫藏股等觀念，主張「應在新陸公司清算註銷
    解散處分剩餘財產之時點課徵股東營利所得稅」云云，其實
    在本院上開說理體系下，觀點已經非常清楚了，本院認為修
    正前公司法第238條將處分固定資產溢價收入當成資本公積
    ，本身即是錯誤的規定，該等溢價收入在所得稅法制下是不
    折不扣的盈餘，分派給股東，股東即有營利所得產生。而原
    告的主張不管如何變化，說理不管如何繁複，只要其主張沒
    有立基在此一基本觀點下，所有之主張均非有據，難以被接
    受。
肆、裁罰爭點部分，本院之判斷：
  一在此首應指明有關稅捐法制之學理探討上，慢慢已形成一個
    通說的法律意見，認為「稅捐規避」與「稅捐逃漏」是不同
    的法律概念。前者是一個「脫法行為」，在課稅客觀事實未
    被隱藏的情況下，濫用法律形式（特別是私法）意圖規避稅
    負，而其在稅法上所生之法律效果，則是本諸憲法「平等課
    稅原則」具體化而衍生之「量能課稅原則」，不承認脫法行
    為所欲達成之稅法效果，而以經濟實質「相當」的法律形成
    取代，作為課稅基礎，但因為稅捐主體對課稅事實本身並無
    隱瞞，沒有違反稅法上要求之誠實義務，所以不得處以行政
    罰或刑罰。而稅捐逃漏則是以違反稅法規定之誠實申報義務
    或相關協力義務為前提，以「詐術」或「不正當之方法」造
    成課稅事實被隱藏扭曲之結果，稅捐主體因曾為此等違章行
    為（可能是作為，也可能是不作為），所以要負擔起行政罰
    或刑罰責任。而類似本案之增減資案件，基本上即是利用主
    管機關已往發布的錯誤意見，而在此前提基礎下，再進行法
    律上之「加工」，以規避稅負，似與上開學說所指之情形相
    近。不過以上學說之觀點，在增減資案型中，向為司法實務
    所不採，而在審級制度下，下級審法院應遵守上級審法院之
    法律意見，難為不同之見解，爰在此先行敘明之。
  二原告上開「漏未申報營利所得之客觀不作為」，其在主觀上
    應有過失存在，應負漏稅罰責任：
    (一)按所得稅法第71條第1項規定：「納稅義務人應於每年2月
      20日起至3月底止，填具結算申報書，向該管稽徵機關，
      申報其上一年度內構成綜合所得總額或營利事業收入總額
      之項目及數額，以及有關減免、扣除之事實，並應依其全
      年應納稅額減除暫繳稅額，尚未抵繳之扣繳稅額及可扣抵
      稅額，計算其應納之結算稅額，於申報前自行繳納」，而
      所得稅法第110條第1項復規定：「納稅義務人已依本法規
      定辦理結算申報，但對依本法規定應申報課稅之所得額有
      漏報或短報情事者，處以所漏稅額兩倍以下之罰鍰。」本
      件原告客觀上既然漏報上開營利所得，漏報之原因即使出
      於財政部錯誤之函令（即財政部（69）台財稅字第33694
      號函釋），但依目前司法實務上之見解，認為原告有能力
      明瞭上開函釋有誤或是存心利用函釋不夠完整的意見來逃
      漏稅捐，即已構成上開客觀違章狀況。
    (二)又依司法院釋字第275號解釋意旨，違章行為之處罰，若
      屬結果違章，且法律無特別規定者，仍以行為人具有故意
      及過失為必要，且須由處罰機關負客觀證明責任。
    (三)其實在所有增減資的案件中，納稅義務人都是「聰明」的
      納稅義務人，根本就是利用主管機關已往錯誤的法律解釋
      進行稅捐規避，若謂其等領得股票或現金時不知自己因此
      有新財富的增加，根本違反經驗法則。因此只要目前司法
      實務見解認為人民利用主管機關的錯誤法律見解來進行避
      稅安排時，外觀上即符合「稅捐逃漏」之外觀時，則在現
      行所得稅法採自動報繳制之精神下，自知有所得即有報繳
      之義務產生，違反此等義務又無不可歸責之事由時（即無
      期待可能性），納稅義務人之故意過失責任即難以免除。
      此時有無收到扣繳憑單，是否參加股東會或董事會，嚴格
      言之，均不影響其漏稅責任之成立。
    (四)何況新陸公司於87年2月16日股東常會議事錄及87年11 月
      25日股東臨時會議事錄記載，為配合增資及減資之會議議
      決事項，依公司法規定修改章程，惟依行為時公司法第17
      2條第4項規定，變更章程之事項應在召集事由中列舉，不
      得以臨時動議提出，另依同法第183條規定股東會之議決
      事項，應作成議事錄，於會後15日內，將議事錄分發各股
      東，原告及其配偶均為新陸公司股東並獲配減資之現金，
      主張其不知新陸公司之決策，亦顯與常情有違。
    (五)事實上「增減資」之安排純粹是稅法專業人士利用稅捐主
      管機關之錯誤解釋所形成之法制漏洞，而為特殊安排。原
      告及其配偶既然有取得系爭營利所得之事實，原告卻未予
      申報，亦未於稽徵機關查獲前自動補報，縱非故意，仍難
      卸免其過失漏報之責任，參諸司法院釋字第275號解釋，
      自應受罰。從而，被告依首揭規定，併同其他漏報金額計
      算漏稅額，而處罰鍰96,600元，亦無違誤。
  三而有關漏稅金額之認定，被告機關在事實判斷上並無錯誤。
    裁罰倍數之裁量，被告機關並未違反「稅務違章案件裁罰金
    額或倍數參考表」之規定，自無裁量怠惰、裁量逾越或裁量
    濫用之違法情事，原處分自屬合法。
伍、綜上所述，被告機關對原告88年度個人綜合所得稅額部分所
    為之補稅及裁罰處分，自屬合法有據，原告訴請撤銷原行政
    處分及訴願決定，顯屬無據，應予駁回。
據上論結，本件原告之訴為無理由，爰依行政訴訟法第218條、
第98條第3項前段，民事訴訟法第385條第1項前段判決如主文。
中    華    民    國    95    年     4    月   27     日
                        第五庭審判長  法  官  張瓊文
                                      法  官  蕭忠仁
                                      法  官  帥嘉寶
上為正本係照原本作成。
如不服本判決，應於送達後20日內，向本院提出上訴狀並表明上
訴理由，如於本判決宣示後送達前提起上訴者，應於判決送達後
20日內補提上訴理由書（須按他造人數附繕本）。
中    華    民    國    95    年     4    月   27     日
                                      書記官  蘇亞珍


司法院資訊處製作；財團法人民間司法改革基金會備份。
